【裁判字號】    92,上訴,2044
【裁判日期】    920904
【裁判案由】    違反森林法
【裁判全文】
臺灣高等法院刑事判決                          九十二年度上訴字第二０四四號
    上  訴  人
    即  被  告  甲○○
右上訴人因違反森林法案件，不服臺灣新竹地方法院九十一年度訴字第一三三號，中
華民國九十二年五月九日第一審判決（起訴案號：臺灣新竹地方法院檢察署九十一年
度偵字第六四八八號），提起上訴，本院判決如左：
    主  文
原判決撤銷。
甲○○竊取森林副產物，累犯，處拘役伍拾日，如易科罰金，以百元折算壹日。
    事  實
一、甲○○前曾於民國八十九年間因妨害公務案件，經原法院於八十九年四月二十八
    日以八十九年度竹東簡字第七二號刑事簡易判決判處有期徒刑三月，於八十九年
    五月十九日確定，於八十九年六月二十三日因易科罰金執行完畢，猶不知悔改。
    其於九十一年十一月九日上午某時許，騎乘其所有車號ＧＣＳ—三九七號重型機
    車，進入行政院農業委員會林務局新竹林區管理處竹東工作站（以下簡稱竹東工
    作站）竹東事業區第一一三國有林班山區，欲採取山葡萄，於同日中午十二時三
    十分許，在上揭林班山區○○○○路邊長有森林副產物臺灣天仙果（俗稱羊奶頭
    ），乃意圖為自己不法之所有，未經許可，徒手拔取臺灣天仙果樹根共計九十株
    （總濕重約十五臺斤【即九公斤】，市價新臺幣【下同】九百元），得手後，將
    上開臺灣天仙果樹根捆綁在其所有之前揭重型機車後座上後載運下山。於同日下
    午四時三十分許，行經新竹縣尖石鄉錦屏村竹六十線產業道路上時為警當場查獲
    ，並扣得前開臺灣天仙果樹根九十株及鐮刀一把。
二、案經新竹縣警察局橫山分局報請臺灣新竹地方法院檢察署檢察官偵查起訴。
    理  由
一、訊據被告甲○○坦承於前揭時、地以徒手方式拔取臺灣天仙果樹根九十株，並以
    機車載運下山等事實，惟矢口否認有何違反森林法之犯行，辯稱：伊不知道那是
    國有林班，伊以為所謂的林班都是有一個界樁或界線的，且裡面大棵的樹才是屬
    於林班，而天仙果應不屬於林班，而應是野生的云云。經查：被告於上揭時地為
    警查獲時係以其所有車號ＧＣＳ—三九七號之重型機車載運臺灣天仙果，其數量
    共計九十株，濕重為十五臺斤，經查獲後，該臺灣天仙果樹根則交由竹東工作站
    人員保管等情，業據證人即竹東工作站柿山護管所技術士林志忠於警訊時陳述在
    卷（見偵查卷第十一至十二頁），並有贓證物品認領保管收據、車籍作業系統—
    查詢認可資料及被害告訴書各一份、竊盜行為地點地理位置圖二份、被告所竊取
    之臺灣天仙果樹根之照片三幀暨現場照片七幀等在卷足稽（見偵查卷第十五至十
    七、三一至三四、三八至三九頁），而查獲之臺灣天仙果於當日市價為每臺斤六
    十元，被告所行竊之臺灣天仙果共有九十株，是其總價為九百元等情，亦有新竹
    縣警察局橫山分局於九十二年一月七日以竹縣橫警刑字第○九二○○○一五九三
    號函送之價格查定書及竹東工作站九十二年三月二十一日東政字第○九二二五○
    ○五八五號函各一份附卷可憑（見原審卷第二三、二九至三十頁）。而臺灣天仙
    果是屬於灌木，為森林副產物等情，亦經證人林志忠於原審審理時結證綦詳，並
    有其所提出之簡介一份附卷足憑（見原審卷第三六、四二至四三頁）。次查，被
    告徒手拔取臺灣天仙果之地點係竹東事業區一一三林班地，該地上所生之臺灣天
    仙果係森林副產物，依民法第六十六條第二項之規定，在未與土地分離前，為土
    地之部分而同屬上開林管處所有，被告明知其無所有權，仍徒手拔取，是其有為
    自己不法所有之意圖至為明顯，被告所辯顯係脫卸之詞，不足採信，本件事證已
    臻明確，被告犯行堪予認定，應予依法論科。
三、查臺灣天仙果係屬灌藤類，為國有森林產物處分規則第三條第二款所規定之副產
    物，不得竊取。被告甲○○違反上開規定，徒手竊取臺灣天仙果，核被告所為，
    係犯森林法第五十條竊取森林副產物罪，應依刑法第三百二十條第一項之規定處
    斷。又按，森林法第五十二條第一項第六款規定之「為搬運贓物，使用牲口、船
    舶、車輛，或有搬運造材之設備者」，應係指除竊取森林主、副產物外，並準備
    車輛等運送工具加以搬運而言。經查，被告雖將所竊取之臺灣天仙果以其騎乘之
    機車載運下山，惟據被告陳稱其原係騎乘機車入山摘取山葡萄，偶見路旁之臺灣
    天仙果，才動手摘取運送下山等語，可見被告所騎乘之機車係出入山區之代步交
    通工具，而非專為搬運贓物之運送工具，難認為森林法第五十二條第一項第六款
    之加重事由，公訴人認被告之行為該當於上開罪責，容有未洽。又公訴人認被告
    係攜帶客觀上足以對人之生命、身體造成威脅之凶器即鐮刀為上揭犯行，而同時
    該當刑法第三百二十一條第一項第三款之攜帶兇器竊盜罪等語，訊據被告堅決否
    認有攜帶鐮刀竊取臺灣天仙果樹根之犯行，辯稱：鐮刀放在車上，並未拿下車，
    當時是徒手拔取等語。經查，被告為警查獲時雖自其所騎乘之前揭機車上扣有客
    觀上足以對人之生命、身體造成威脅之鐮刀一把，然被告並非於竊取臺灣天仙果
    樹根斯時即為警當場查獲，而係在已完成竊取臺灣天仙果樹根之行為並以其所騎
    乘之機車載運下山時，在上開產業道路上為警查獲，是自難僅以查獲當時自其處
    扣有鐮刀一把此情，即遽為被告確有持該鐮刀竊取臺灣天仙果樹根犯行之認定，
    而臺灣天仙果長成後雖有二至三公尺高，然實際情況是還沒有長到那麼高，大約
    一公尺高或不到一公尺高時就會被人拔走，拔的時候可能根部被截斷一截而已，
    一般來講是不需要用鐮刀來割取，而臺灣天仙果圓周大約一公分，是很容易拔的
    等情，業據證人林志忠於原審審理時證述在卷（見原審卷第三五頁），足見被告
    所辯稱：是徒手拔取臺灣天仙果，並非帶鐮刀去割取等情，即屬可能，此外，本
    院復查無其他積極證據足資認定被告確有持鐮刀竊取臺灣天仙果樹根之犯行，是
    以被告上揭所辯尚堪採信，公訴意旨尚有誤會，併此敘明。又被告前曾於八十九
    年間因妨害公務案件，經臺灣新竹地方法院於八十九年四月二十八日以八十九年
    度竹東簡字第七二號刑事簡易判決判處有期徒刑三月，於八十九年五月十九日確
    定，於八十九年六月二十三日因易科罰金執行完畢等情，有臺灣新竹地方法院檢
    察署刑案資料查註紀錄表及本院被告全國前案紀錄表各一份在卷足參，其於五年
    以內再犯本件有期徒刑以上之罪，為累犯，應依刑法第四十七條之規定加重其刑
    。原審予以被告論罪科刑，固非無見，惟查，被告騎乘機車出入山區係代步之交
    通工具，而非專為搬運贓物之運送工具，原審論以森林法第五十二條第一項第六
    款之罪，於法即有未合。被告上訴意旨以原判決量刑過重云云，雖無理由，惟原
    判決既有可議，應由本院將原判決撤銷改判，爰審酌被告圖不勞而獲竊取國有之
    森林副產物，對於森林資源之保育造成損害，兼衡其所竊取之森林副產物之數量
    、價值，及竊取目的係為醫治其父疾病暨犯後之態度等一切情狀，量處如主文第
    二項所示之刑，並諭知易科罰金之折算標準，以資懲儆。至被告所竊得之國有森
    林副產物即臺灣天仙果樹根九十株等物，雖係被告因本件竊盜犯行所得之物，惟
    因屬國有，並非被告所有，爰不予宣告沒收；又扣案之鐮刀一把，並非供被告為
    本件犯行所用之物，業如前述，亦不予宣告沒收之，均附此敘明。
據上論斷，應依刑事訴訟法第三百六十九條第一項前段、第三百六十四條、第二百九
十九條第一項前段，森林法第五十條，刑法第十一條前段、第三百二十條第一項、第
四十七條、第四十一條第一項、罰金罰鍰提高標準條例第一條前段、第二條，判決如
主文。
本案經檢察官王安明到庭執行職務。
中      華      民      國    九十二    年      九      月      四      日
                        臺灣高等法院刑事第七庭
                            審判長法  官  吳  啟  民
                                  法  官  施  俊  堯
                                  法  官  蘇  隆  惠
右正本證明與原本無異。
檢察官如不服本判決，應於收受送達後十日內向本院提出上訴書狀，其未敘述上訴之
理由者並得於提起上訴後十日內向本院補提理由書（均須按他造當事人之人數附繕本
）。
被告不得上訴。
                                  書記官  周  素  秋
中      華      民      國    九十二    年      九      月      四      日
附錄本案論罪科刑法條：
森林法第五十條
竊取森林主、副產物，收受、搬運、寄藏、收買贓物或為牙保者，依刑法規定處斷。
刑法第三百二十條
意圖為自己或第三人不法所有，而竊取他人之動產者，為竊盜罪，處五年以下有期徒
刑、拘役或五百元以下罰金。


司法院資訊處製作；財團法人民間司法改革基金會備份。
